臺灣臺北地方法院民事判決　　　　　　 　八十九年度家重訴字第一三號
　　原　　　告　乙○○
　　送達代收人　甲○○
　　被　　　告　丙○○
　　　　　　　　丁○○○
右當事人間確認遺囑真正事件，本院判決如左：
    主      文
被告丙○○應給付原告新台幣捌萬貳仟伍佰元，並自八十九年九月三日起至清償日止
，按年息百分之五計算之利息。
確認原告對蕭謝綢所遺台北市○○區○○段二小段０五五五之００００號土地之遺產
有特留分十四分之一。
被告丙○○就台北市○○區○○段二小段０五五五之００００號土地於民國八十八年
六月十日向台北市古亭地政事務所所為之繼承登記應予塗銷。
原告其餘之訴駁回。
訴訟費用由原告負擔十分之九，餘由被告負擔。
本判決第一項於原告以新台幣貳萬柒仟元為被告供擔保後，得假執行。但被告如於假
執行程序實施前，預以新台幣捌萬貳仟伍佰元為原告供擔保，得免為假執行。
原告其餘假執行之聲請駁回。
    事      實
甲、原告方面：
壹、聲明：
一、被告丙○○應給付原告新台幣（下同）八萬二千五百元，並自起訴狀送達之日起
    至清償日止，按年息百分之五計算之利息。
二、確認蕭謝綢於民國（下同）八十八年二月四日所立之代筆遺囑為非真正。
三、
（一）先位聲明
    確認原告對蕭謝綢所遺台北市○○區○○段二小段０五五五之００００號土地、
    台北市○○區○○段二小段００三九四之０００號建物、台灣中小企業銀行新莊
    分行活期儲蓄帳戶三十八萬九千八百六十六元及台灣中小企業銀行整存整付帳戶
    拾二萬八千九百十五元之遺產有應繼分七分之一。
（二）備位聲明
    確認原告對蕭謝綢所遺台北市○○區○○段二小段０五五五之００００號土地、
    台北市○○區○○段二小段００三九四之０００號建物、台灣中小企業銀行新莊
    分行活期儲蓄帳戶三十八萬九千八百六十六元及台灣中小企業銀行整存整付帳戶
    拾二萬八千九百十五元之遺產有特留分十四分之一。
四、被告丙○○就台北市○○區○○段二小段０五五五之００００號土地於民國八十
    八年六月十日向台北市古亭地政事務所所為之繼承登記應予塗銷。
五、
（一）先位聲明
    被告丁○○○就台北市○○區○○段二小段００三九四之０００號建物於八十八
    年二月二十六日向台北市古亭地政事務所所為之所有權移轉登記，及台北市○○
    區○○段二小段０五五五之００００號土地於同年月十一日向台北市古亭地政事
    務所所為之地上權設定登記應予塗銷。
（二）備位聲明
    被告丁○○○應給付原告及其他蕭謝綢之繼承人全體四十七萬五千八百元整，並
    自起訴狀送達之日起至清償日止，按年息百分之五計算之利息。
六、如獲勝訴判決，願供擔保請准宣告假執行。
貳、陳述：
一、原告、被告丙○○及訴外人蕭進興、蕭寶蓮、蕭美蓮、蕭秀蓮、蕭桂蓮，係蕭謝
    綢女士之子女。蕭謝綢於八十八年二月十八日死亡，其遺產依法應由蕭謝綢女士
    之七名子女依應繼份比例共同繼承。原告及其他蕭謝綢繼承人均未於法定期限內
    拋棄繼承權。但近日發現原應為遺產之台北市○○區○○段二小段０五五五之０
    ０００地號，地目建，面積一三０平方公尺，權利範圍全部之土地，已遭被告丙
    ○○以乙份指定其為遺囑執行人之代筆遺囑，於同年六月十日以繼承之原因全部
    移轉於其名下；而其上建物，即門牌：台北市○○區○○街一四二號，台北市○
    ○區○○段二小段００三九四號之０００建號權利範圍全部，則已於八十八年二
    月五日，以買賣之原因移轉在被告丁○○○名下。並旋於六日後（即二月十一日
    ）設定地上權予被告丁○○○；遺產稅免稅証明書遺產明細表所列之另台灣中小
    企銀新莊分行活期儲蓄帳戶三十八萬九千八百六十六元、同分行整存整付帳戶十
    二萬八千九百十五元，合計五十一萬八千七百八十一元，及蕭謝綢生前投保勞工
    保險之死亡給付（含喪葬津貼及遺屬津貼）共五十七萬七千五百元等，亦已為被
    告丙○○提領一空，至今未將提領所得分配給其他繼承人。
二、蕭謝綢之勞工保險死亡給付，並非遺產，而係其子女之財產：
    勞工保險條例第六十三條規定：「被保險人死亡時，按其平均月投保薪資，給與
    喪葬津貼五個月。遺有配偶、子女及父母、祖父母或專受其扶養之孫子女及兄弟
    、姐妹者，並給與遺屬津貼。」同條例第二十一條第一項但書規定：「無第六十
    五條所定之遺屬者，按保險人平均月投保薪資給與負責埋葬人十個月喪葬津貼。
    」又同條例第六十五條規定：「受領第六十三條、第六十四條所定遺屬津貼之順
    序如下：一、配偶及子女。二、父母。三、祖父母。四、孫子女。五、兄弟、姐
    妹。」同條例施行細則第九十三條亦規定：「依本條例第六十五條規定，受領遺
    屬津貼之同一順序受益人有二人以上時，應共同具領之。如尚有未具名之其他領
    益人時，由具領之受益人負責分與之。」由上述規定可知，得受領喪葬津貼及遺
    屬津貼者，尚包括非繼承人之負責埋葬人，又父母、祖父母、孫子女、兄弟姐妹
    之受領順位，亦與民法第一千一百三十八條之規定不同。故勞工保險死亡給付，
    其性質並非遺產，而是有受領權人之財產。蕭謝綢之勞工保險死亡給付金共伍拾
    柒萬柒仟伍佰元，依勞工保險條例第六十五條規定，原告乙○○應有其數額七分
    之一，即八萬二千五百元。被告丙○○於八十八年三月二十六日提出申請蕭謝綢
    死亡給付，並經勞工保險局於八十八年四月二十八日核付匯入其帳戶後，有勞工
    保險局八十九年五月十五日八九保給字第一○一二五五八號函為証，且勞保局以
    此函副知被告應分與同順位受益人，被告丙○○至今尚未將之分配予原告，自應
    給付原告前述款項。
三、系爭代筆遺囑應係出自偽造或無效：
（一）被告丙○○據以辦理系爭土地所有權移轉之依據，為其所保管之乙份於八十八
      年二月四日製作之代筆遺囑。查此遺囑係出自偽造，縱係真正，亦因不符合法
      律規定之遺囑之要式性，應屬無效。蓋系爭代筆遺囑並無蕭謝綢之親筆簽名，
      僅蓋有蕭謝綢之印章及乙枚指印，然蕭謝綢死亡之前對其印鑑已喪失保管力，
      該印鑑係由被告丙○○持有，並非蕭謝綢出於己意自行蓋印。原告等其餘子女
      日常探望母親卻均不知母親生前有訂立遺囑。又枚指印顯非蕭謝綢所親捺之指
      印。因蕭謝綢本有書寫自己名字之能力，何需以指印代之？本件被告據以主張
      其繼承權之代筆遺囑，依法應證其真正，否則不能證明確有此遺囑存在。
（二）查該代筆遺囑末尾簽名欄之見證人兼代筆人為劉俊千，唯遺囑內文之筆跡與劉
      俊千之筆跡明顯不同，遺囑內文顯非劉俊千所代筆，則劉俊千於代筆遺囑後以
      見證人兼代筆人之名義簽名，即不符合民法第一千一百九十四條代筆遺囑應由
      見証人其人一人筆記、宣讀等之要式規定，該遺囑無效，應可認定。代筆遺囑
      未經法定程序提示親屬會議：民法第一千二百十二條規定：「遺囑保管人，知
      有繼承開始之事實時，應即將遺囑提示於親屬會議。無保管人而由繼承人發見
      遺囑者亦同。」本件遺囑自始至終，由自稱為遺囑執行人之被告丙○○，將之
      隱匿，從未將此遺囑提示於親屬會議或告知其他繼承人，而是自行持該遺囑辦
      理相關財產移轉手續，若非原告申請系爭房屋及土地之登記申請資料，根本無
      法得知此一遺囑之存在及其內容。
（三）遺囑內容悖於常理：原告自民國七十二年起即居住在系爭土地及房屋上，其門
      牌號碼為台北市○○街一四二號，被告等人則原係住在台北市○○○路○段一
      ０九號，其間相距甚遠，被告直到數年前才遷至台北市○○街一四二號居住在
      加蓋的同門牌號碼之新屋部分。倘蕭謝綢欲將土地及房屋遺留給某一位繼承人
      專有，必優先考慮當時居住在該地，且全家長久居住於該地之原告，豈有可能
      反而將之給予至今尚不設籍於該地之被告等人？
（四）被告丙○○於蕭謝綢死亡前後有可疑形跡：被告丙○○於蕭謝綢死亡前，即曾
      向原告及其他子女表示，蕭謝綢已退保勞工保險，故日後無死亡給付，且繳納
      遺產稅須數百萬，要求繼承人拿出錢來（事後證明僅數百元），又藉故向原告
      及其他繼承人索取戶籍謄本、印鑑證明等，幸未得逞。事後想來，蕭謝綢之夫
      訴外人蕭秋風所遺留於台北市○○區○○段一小段三九０號土地，在蕭謝綢生
      前已登記為各繼承人公同共有，倘若果真讓被告丙○○取得各繼承人之戶籍謄
      本及印鑑證明等，則恐連該筆土地亦為被告丙○○所取走。
（五）綜上所述，系爭代筆遺囑應是被告等為圖獨占系爭財產，利用自己掌握蕭謝綢
      印鑑之際，與土地代書劉俊千共同制作上開不實遺囑及契約書等文件，以達謀
      取遺產之目的，應係偽造或因未具備遺囑之法定程式而無效。
四、倘系爭代筆遺囑有效，則被繼承人蕭謝綢將土地所有權及相關存款交被告丙○○
    繼承全部之行為，亦係違反關於特留分之規定，代筆遺囑依同法第一千一百八十
    七條規定，就侵害原告特留分之部分應不生效力。依民法第一千二百二十三條之
    規定，原告對蕭謝綢之遺產應有特留分十四分之一。至於第四項有關被告丙○○
    就台北市○○區○○段二小段０五五五之００００號土地，於八十八年六月十日
    ，向台北市古亭地政事務所所為之繼承登記應予塗銷之請求，倘遺囑無效，被告
    自應塗銷本於遺囑所為之登記，將土地回復至公同共有之狀能，另一方面倘遺囑
    有效，因最高法院之意見向認為特留分係概括存在於遺產之上，非謂特留分即易
    為應有部分，存在於各具體之標的物上，採原物返還主義，故仍應以請求塗銷方
    式始能保障原告權益。
五、系爭房屋買賣契約、所有權移轉登記契約及地上權之設定均無效：
（一） 該契約上蕭謝綢之印鑑係出自偽造，蕭謝綢生前並未將房屋賣予丁○○○：
１、系爭房屋買賣所有權移轉契約書中足以表徵蕭謝綢確有出賣房屋之意思表示者，
    僅有印鑑乙枚而已。然被告等人與蕭謝綢同住於台北市○○○路○段一０九號，
    蕭謝綢自去世前數月，因病情嚴重無力處理自己事務，相關印鑑及證明文件遂全
    部為同住一處之被告等人強制占有已如前述。且查該房屋過戶出具之印鑑証明乃
    八十七年九月廿二日所領取，距八十八年二月四日辦理房屋所有權移轉登記將近
    五個月，該印鑑証明並非辦理本次移轉所領取甚明。況蕭謝綢去世前病情加劇，
    常常送醫住加護病房急救，意識難有清醒之時，更無可能親自蓋印。且原告及其
    他數名子女於探望母親時，均未聽聞蕭謝綢有將房地出售予丁○○○之情事。故
    系爭以蕭謝綢名義訂立之買賣契約，顯係被告等為避免此房屋於蕭謝綢死後被列
    入遺產分配標的，趁其尚未死亡之前未得其同意持其印鑑，自行製作並委託代辦
    此項土地移轉登記之代書劉俊千，製作前揭申請移轉登記文件，並辦理相關手續
    ，顯係無權處分，甚且涉有刑法上偽造文書等罪嫌。
２、蕭謝綢素與被告丁○○○不睦，不可能於去世前房屋賣予丁○○○：
    蕭謝綢患病後原本仍堅持獨自居住，直到去世前數月，因病情加劇，被告等因藉
    口予以照料，始搬入與之同住。不料搬入不久，於八十七年冬天，丁○○○即因
    打麻將之事與蕭謝綢發生口角，並將蕭謝綢推出門外，門夾到蕭謝綢之手而流血
    。蕭謝綢一氣之下到景美分局報案，並曾電告各子女到場處理。此事雖事後不了
    了之，但由此可見蕭謝綢與被告丁○○○婆媳之間原本相處即衝突不斷，焉有可
    能事隔不到數月，於去世前十三天病重危急之際，將系爭房屋不保留給自己的子
    女，而以買賣方式移轉給媳婦名下？又蕭謝綢亡故後，屍體暫放台北市○○○路
    ○段號原住處，被告邀集友人於靈堂棺木旁終日打麻將賭搏，對於來行禮致意之
    人視若無睹。如此無情無義之人，生前對待蕭謝綢亦無孝道，蕭謝綢焉有可能將
    傳統上視為象徵家族血脈傳承之不動產以如此低廉極不相當之價格賣予之？
（二）系爭房屋設定之地上權契約無效：
    契約內容顯違常情：系爭土地地上權設定契約書，係於八十八年二月四日（即蕭
    謝綢去世前十四天）作成，雙方約定設定範圍為一百三十平方公尺，地租總額新
    台幣肆拾伍萬元，權利存續期間自該日起至二百年二月三日止，權利價值四百五
    十萬元。惟按該房屋之面積不過六十一點四九平方公尺而已，何須設定坐落其上
    之土地地上權全部面積一百三十平方公尺之多？又地上權存續期間高達一百多年
    ，顯超過被告丁○○○之可能存活年齡甚多，有何需要設定如此長期之權利存續
    期間？蕭謝綢其時病重身危，試問一位將死之人，要每年四十五萬元之房租何用
    ？
六、被告丁○○○至今尚未繳付租金：該契約書明定每年地租額四十五萬元，而繳租
    日期及方法則未約定。倘此項契約為真，則各該期之租金與房屋價金合計四十七
    萬五千八百元亦應作為遺產繼承之標的，被告丁○○○自應返還給全體繼承人。
參、證據：提出戶籍謄本影本、謝蕭綢死亡證明書、土地登記謄本、台北市○○區○
    ○段二小段０五五五之００００號土地移轉申請書及申請貸款資料、前地號地上
    權設立登記申請書及申請資料、建物登記謄本、台北市○○區○○段二小段００
    三九四之０００號建物所有權移轉登記申請書及申請資料、勞工保險局函、代筆
    遺囑（以上均影本）等為證。
乙、被告方面：
壹、聲明：
一、原告之訴及假執行之聲請均駁回。
二、訴訟費用由原告負擔。
三、如受不利判決願供擔保，請准免為假執行。
貳、陳述：
一、勞工保險死亡給付部分：
    遺囑人蕭謝綢之勞保死亡給付計五十七萬五千五百元，確係由被告丙○○領取。
    但勞保死亡給付並非遺產，如被保險人生前預立遺囑，指定領受人（或受益人）
    ，則依遺囑之指定，此由比照公教人員死亡，發放眷屬補償費或撫恤金之實務及
    主管機關之見解。另，勞工保險條例第一條後段規定「本條例未規定者，適用其
    他有關法律」。準此，本件勞保死亡給付類推適用保險法第一一二條規定「被保
    險人死亡時給付指定受益人者，該給付金額不得作為被保險人遺產」，系爭勞保
    死亡給付業由遺囑人蕭謝綢以系爭遺囑第三條指示以被告丙○○為領取權人，殆
    無疑義。
二、先位聲明部分：
（一）原告主張系爭代筆遺囑係偽造或無效、不符法定要式及未經提示親屬會議等乙
      節：系爭遺囑完全符合民法第一一九四條規定之要式性，即１、遺囑人蕭謝綢
      於立遺囑時，雖年事已高，惟思慮與陳述能力及精神狀態堪稱良好，此有該日
      立遺囑之全程錄音帶及譯文足証。遺囑見証人兼代筆人劉俊千代書原要求遺囑
      人親寫姓名，惟因遺囑人視力不佳且雙手顫抖，雖親書姓名前二字「蕭謝」，
      幾難辨識，劉君始改為要求遺囑人以按指印代替簽名。準此，依民法第一一九
      四條後段規定「遺囑人不能簽名者，應按指印代之」，蕭謝綢以按指印代替簽
      名，完全適法。２、系爭遺囑從頭到尾皆由見証人兼代筆人劉俊千筆記。另，
      上開立遺囑全程之錄音帶，亦足証明劉俊千筆記完成後，並依法完成宣讀、講
      解等程序，系爭遺囑完全符合法定要式性。３、原告另主張系爭遺囑既由被告
      丙○○保管，但未經法定程序提示親屬會議，違反民法第一千二百十二條規定
      ，且將遺囑隱匿。查該法條前段固規定「遺囑保管人知有繼承開始之事實，應
      即將遺囑提示於親屬會議」，惟該法條並非效力規範，縱未提示，於遺囑之第
      二頁效力，並無影響，此有最高法院二十二上一八五五號判例足證。又，系爭
      遺囑內容顯然對被告有利，衡情被告並無隱匿之必要，原告所言純屬臆測。
（二）原告主張遺囑內容悖於常理部分：１、由於被告丙○○、丁○○○夫婦長年對
      遺囑人蕭謝綢侍親至孝，克盡為人子、為媳之責，遺囑人感念遂於遺囑中再三
      強調遺產均歸第三子（即被告丙○○）及三媳（即被告丁○○○）所有，此有
      遺囑錄音帶及譯文，可資証明。２、再者，原告雖為長子，但長年對父母不孝
      ，甚至經常毆打辱罵父母。原告亦否認係父母所生，而謂係自石頭蹦生，此乃
      親友盡知之事。尤有甚者，兩造生父蕭秋風辭世，原告於守靈期間竟將遺囑人
      蕭謝綢（生母）壓制在地並強行灌酒，要求遺囑人交出父親所留土地之權狀及
      其他存款，遺囑人不從，原告竟欲縱火燒毀靈堂，致遺囑人傷心欲絕而不再承
      認原告為其子女，此由遺屬人於系爭代筆遺囑錄音帶中絕口不提原告，足証遺
      囑人已與原告恩斷義絕，視同陌路。３、又原告長期對遺囑人生前之生活起居
      即從不關懷聞問，雙方形同路人。尤有甚者，遺囑人死亡時，原告竟不知生母
      噩耗，嗣經被告丁○○○鑒於原告與遺囑人總是骨肉血緣，經多方洽詢，始連
      絡上原告並告知母親辭世之事。詎原告來到母親靈堂，竟未有天倫遽變而傷心
      之意，反而因細故發飆，推倒母親靈堂神主牌，幸遭制止。４、由上實情，足
      証原告長期對遺囑人不孝，甚至多次毆辱遺囑人，雙方早已恩斷義絕，形同陌
      路。詎原告先前未曾對父母善盡為人子孝養之責，於父母死亡後又多方爭霸遺
      產，甚至構陷被告丁○○○因打麻將之事與遺囑人發生口角，藉以否認遺囑人
      將財產遺留被告夫婦之真實性，原告之手段及動機，實令人憤慨。
（三）立遺囑人真意係要將全部財產遺留被告夫婦，並要原告喪失繼承權：１、由系
      爭遺囑全程之錄音帶及譯文，可知遺囑人蕭謝綢於立遺囑過程中，對被告丙○
      ○（三子）以外，皆感慨渠等之狠心及不孝順及借錢不還等。由於遺囑人對原
      告長期毆辱等不孝行為而恩斷情絕，不再視原告為其子女，已如上述，故遺囑
      人對於原告更是心寒，絕口不提。否則以國人重視長子之習俗，遺囑人何以對
      原告（長子）繼承遺產乙事，隻未不提。又參諸遺囑人以口頭清楚表示，只有
      被告夫婦及被告子女較孝順，所有財產均歸被告丙○○（三子）所有，並於錄
      音帶遺囑末段再度強調，足証遺囑人之本意係要被告以外之繼承人喪失第四頁
      繼承權，而將遺產由被告丙○○（三子）繼承，足堪確定。２、查民法第一一
      四五條第五款所謂「對於被繼承人有重大之虐待侮辱情事，經被繼承人表示其
      不得繼承者」，原告（係長子）長年對遺囑人毆打辱罵，且對之有法定扶養義
      務而惡意不予扶養（本件原告否認自己為父母所生，而自認從石頭蹦生，原告
      子女亦拒絕稱呼遺囑人為祖母及遺囑人年老臥病至死亡，原告始終不予探視，
      亦無不能探視之正當理由，衡諸我國重視孝道倫理，原告行為足致遺囑人感受
      精神上莫大苦痛，應認有重大虐待之行為，最高法院七四台上一八七○判例亦
      載明斯旨。又，上開法條後段所謂「經被繼承人表示其不得繼承者」，該表示
      並非要式行為，不必以遺囑為之，只要有事實足以証明被繼承人先前有為不得
      繼承之表示即可，此有最高法院二二上一二五○判例、最高法院七二台上四七
      一○判決足稽；又，系爭遺囑錄音帶譯文亦可作為遺囑人蕭謝綢表示原告不得
      繼承之佐証。３、系爭遺囑代筆人兼見証人劉俊千代書所筆記之遺囑內容並未
      全部反映遺囑人之本意（即錄音帶譯文中遺囑人口述其所有房地均歸三子即被
      告丙○○，其他子女喪失繼承權之真意），劉代書為維護原、被告及其他繼承
      人間手足之情而將遺囑人先前繼承其配偶蕭秋第五頁風遺留座落於台北市○○
      區○○路一小段三九０地號、面積二九平方公尺、持分八分之一之土地，由原
      、被告兄弟及其他繼承人共同繼承遺囑人對該土地之應繼分。劉代書於代筆遺
      囑中之苦心考量，亦無損於遺囑人以口頭陳述而經錄音帶存証且明確表示僅由
      侍親至孝之被告丙○○繼承遺產，其他狠心不孝之子女皆不得繼承而發生原告
      等依法表失繼承權之法律效果。
二、備位聲明部分：
（一）原告主張就遺囑人蕭謝綢所遺土地（地號：五五五）、建物（建號：三九四）
      享有法定特留分乙節，依繼承人之意思，有使原告喪失繼承權，已如前述，原
      告自不得主張特留份部分。
（二）台灣中小企銀新莊分行活期儲蓄帳戶三十八萬九千八百六十六元及整存整付帳
      戶十二萬八千九百十五元，共計五十一萬八千七百八十一元部分，被告丙○○
      並未領取上開銀行存款。
參、證據：提出以下書證：１、代筆遺囑全程錄音帶及譯文２、被告丙○○支出父（
    蕭秋風）、母（蕭謝綢）墓地費及喪葬費一覽表３、父母雙穴墓地1,538,000 元
    之單據。４、蕭秋風之喪葬費之單據。５、蕭謝綢之喪葬費之單據。６、蕭謝綢
    奠儀簿。７、被告歷年來繳交「台北市○○區○○街一四二號」稅單証明。８、
    劉俊千代書呈庭之委任書。９、「台北市○○區○○街一四二號」房屋贈與被告
    丁○○○之証明。10、聲請傳訊証人劉俊千、楊淑錦、王韋中等人。11、向台灣
    中小企業銀行新莊分行查詢遺囑人蕭謝綢於該分行活期儲蓄帳戶金額三十八萬九
    千八百六十六元暨同分行整存整付帳戶金額十二萬八千九百十五元所遺留存款，
    係由何人領取？12、向勞工保險局查詢兩造父親蕭秋風死亡時之勞保給付，是否
    係由原告領走？金額多少？
丙、本院依職權勘驗謝蕭綢代筆遺囑錄音帶、向台灣中小企業銀行新莊分行調閱蕭謝
    綢活期儲蓄存款帳戶、整存整付帳戶八十四年之八十八年之提存資料明細。
    理　　由
一、按證書之真偽與否不明確，致原告在私法上之地位有受侵害之危險，而此危險得
    以對於被告之確認判決除去之者，即得依民事訴訟法第二百四十七條之規定提起
    確認之訴，本件系爭之遺囑，其真偽與否，無法確認，如不訴請確認，則原告主
    張之權利是否存在，無法明確，是原告在私法上之地位，自有提起本件確認之訴
    ，以排除此項危險，合先明。
二、本件原告起訴主張：共同繼承人即被告丙○○將被繼承人蕭謝綢勞工保險之死亡
    給付共五十七萬七千五百元提領，並未分配給其他繼承人；被繼承人八十八二月
    四日所立之代筆遺囑非真正（以下簡稱系爭遺囑），原告對被繼承財產台北市○
    ○區○○段二小段０五五五之００００號土地全部（以下簡稱系爭土地一），及
    被繼承人在台灣中小企業銀行新莊分行活期儲蓄帳戶及整存整付帳戶，共計五十
    一萬八千七百八十一元存款（以下簡稱系爭存款），有應繼分七分之一；如系爭
    遺囑為真正，則因該遺囑侵害原告之特留分，請求確認原告對前述系爭土地一及
    存款有特留分十四分之一；並請求依法塗銷被告丙○○就系爭土地一所為移轉登
    記。被繼承人於生前將系爭土地一，設定地上權登記給被告丁○○○，並將台北
    市○○區○○段二小段００三九四之０００號土地（以下簡稱系爭土地二）上之
    建物，即門牌號碼台北市○○區○○街一四二號房屋（以下簡稱系爭房屋）移轉
    登記給被告丁○○○均為無效，應塗銷前述地上權及所有權移轉登記。如前述地
    上權設定為真，則請求被告丁○○○應將地上權租金計四十七萬五千八百元給付
    給原告及其他繼承人等語。被告丙○○則以：被繼承人之勞工保險死亡給付並非
    遺產，且遺囑指定作為執行遺囑之必要費用及死亡後之喪葬費用；系爭遺囑為真
    正、有效；且原告有長期毆辱被繼承人之事實，被繼承人曾表示原告不得繼承，
    原告之繼承權應已喪失等語作為抗辯。被告丁○○○則以；系爭土地一上之地上
    權，及系爭土地二上之建物所有權，均是被繼承人生前所為贈與，被告有權取得
    ，且不受遺產特留分規定之限制等語作為抗辯。
三、經查，本件原告所主張：與被告丙○○為兄弟，被告丁○○○則為被告丙○○之
    妻；原告與被告丙○○之母親蕭謝綢於八十八年二月十八日死亡，系爭土地一，
    於八十八年六月十日移轉至被告丙○○名下；系爭房屋，於八十八年二月五日，
    以賣賣為原因移轉給被告丁○○○；系爭土地一，則於八十八年二月十一日設定
    地上權給被告丁○○○；另被繼承人蕭謝綢勞工保險之死亡給付共五十七萬七千
    五百元則為被告丙○○提領等事實，為被告二人所不爭執，並據原告提出戶籍謄
    本、死亡證書、土地登記謄本、建物登記謄本、系爭土地一土地移轉申請書及申
    請資料、系爭建物所有權移轉登記申請書籍申請資料、系爭土地一地上權設立登
    記申請書及申請資料、勞工保險局函等影本在卷可證，均足信為真實。是本件尚
    有爭執應為：１、被繼承人之勞工保險死亡給付之性質為何？是否應列入遺產而
    由繼承人共同繼承？２、被繼承人蕭謝綢生前即八十八年二月四日所立之系爭遺
    囑是否為真正？效力如何？是否侵害原告之特留分？３、被繼承人生前對被告丁
    ○○○之贈與是否有效？被告丁○○○應否給付地上權租金等。
四、有關被繼承人勞工保險死亡給付部分：
（一）遺囑人蕭謝綢之勞保死亡給付計五十七萬五千五百元，確係由被告丙○○領取
      ，此為被告丙○○所不爭執，並有原告所提出之勞工保險局八十九年五月十五
      日八九保給字第一０一二五五八號函附於起訴狀可證。
（二）依勞工保險條例第六十三條規定：「被保險人死亡時，按其平均月投保薪資，
      給與喪葬津貼五個月。遺有配偶、子女及父母、祖父母或專受其扶養之孫子女
      及兄弟、姐妹者，並給與遺屬津貼。」同條例第二十一條第一項但書規定：「
      無第六十五條所定之遺屬者，按保險人平均月投保薪資給與負責埋葬人十個月
      喪葬津貼。」又同條例第六十五條規定：「受領第六十三條、第六十四條所定
      遺屬津貼之順序如下：一、配偶及子女。二、父母。三、祖父母。四、孫子女
      。五、兄弟、姐妹。」同條例施行細則第九十三條亦規定：「依本條例第六十
      五條規定，受領遺屬津貼之同一順序受益人有二人以上時，應共同具領之。如
      尚有未具名之其他領益人時，由具領之受益人負責分與之。」由上述規定可知
      蕭謝綢之勞工保險死亡給付金共五十七萬七千五百元，既然已由被告丙○○全
      部領取，原告乙○○應有其數額七分之一，即八萬二千五百元。被告丙○○以
      被繼承人子女之身分取得死亡給付，自應依前述規定將原告應得之部分給付給
      原告。原告此部份請求為有理由，應予准許。
（三）被告丙○○雖另以系爭勞保死亡給付業由遺囑人蕭謝綢以系爭遺囑第三條指示
      以被告丙○○為領取權人。但依照系爭遺囑第三條之內容為：「本人所有存款
      全部作為遺囑執行人執行遺囑之必要費用暨本人死亡後之喪葬費用。」應指被
      繼承人之存款，不包括被繼承人死亡時得領取之勞保死亡給付，被告丙○○亦
      非被保險人生前指定之受益人，此部份應不在被繼承人生前以遺囑處分之財產
      ，故被告丙○○前述抗辯為無理由。
五、有關系爭遺囑是否真正部分：
（一）被繼承人蕭謝綢生前曾以遺囑處分其遺產一事，業據被告提出之代筆遺囑一份
      正本、錄音帶及譯文在卷。且該錄音帶並經本院勘驗，其內容確與錄音帶譯文
      、代筆遺囑內容意旨相同（詳本院九十年一月三十一日及九十一年五月二十九
      日言詞辯論筆錄）。而證人即該遺囑見證兼代筆人劉俊千二次到庭具結證稱：
      「（遺囑）是我本人寫的，我請王韋中、楊淑錦一起去，當時他媽媽（蕭謝綢
      ）腦筋很清楚，我陸續聽她講完、寫完請他蓋指印、簽名。地上權的內容包括
      租金等沒有講明多少，地上權的內容是包含丙○○夫妻、蕭謝綢、還有我的意
      見」。「之前在八十七年十二月七日，他媽媽（謝蕭綢）與被告夫妻來我事務
      所房子要贈與給被告夫妻。我本來以為她要辦遺囑」等語（詳九十年三月五日
      辯論筆錄）。證人即見證人王韋中亦到庭證稱：「遺囑上是我的簽名，（當天
      ）約九時左右到丙○○家，當場有丙○○夫妻、他小孩、老太太，代書（劉俊
      千）就告訴老太太說代筆遺囑的法律效果，事先有告訴我們，代筆遺囑寫的都
      是事實，當天老太太說其他小孩都不孝順，只有丙○○夫妻比較孝順，所以房
      子要給他們二人」；「我們先確定老太太意識狀態清醒，是老太太口述後，由
      劉代書記下，完全沒有劉代書自己的意思，後來劉代書在播放錄音帶與遺囑比
      對後確認」、「立遺囑時全程在場」等語。證人即見證人楊淑錦到庭證稱：「
      當天老太太一直講其他兒子不好，只有丙○○夫妻孝順，所以房子要過戶給丙
      ○○夫妻。遺囑是我的簽名，當天老太太意識很清楚」等語（詳本院八十九年
      十月十八日、九十年一月三十一日辯論筆錄）。綜上，被告所提出之代筆遺囑
      符合民法第一千一百九十四條所規定：由遺囑人指定三人以上之見證人，由遺
      囑人口述遺囑意旨，使見證人中之一人筆記、宣讀、講解，經遺囑人認可後，
      記明年、月、日，及代筆人之姓名，由見證人全體及遺囑人同行簽名，遺囑人
      不能簽名者，應按指印代之，堪認被告之主張為真正。原告主張系爭遺囑非真
      正為無理由，不應准許。
（二）另按民法第一一八七條規定：遺囑人於不違反關於特留分規定之範圍內，得以
      遺囑自由處分遺產。被繼承人蕭謝綢生前育有子女三四女，共有法定繼承人七
      人，每人應繼分為七分之一，特留分為十四分之一。被繼承人之遺囑第一條部
      分將系爭土地一及其弟上物權利之全部指定由被告相進順繼承，其遺囑之內容
      顯已侵害原告之特留分。原告依民法第一千二百二十五條規定行使扣減權，請
      求確認對系爭土地一有特留分十四分之一，並請求塗銷被告丙○○對前述土地
      之繼承登記應予塗銷等為有理由，應予准許。
（三）另繼承人對被繼承人有重大之虐待或侮辱情事，經被繼承人表示不得繼承者，
      喪失其繼承權，民法第一千一百四十五條雖定有明文。但查，被繼承人雖於遺
      囑中表示原告不孝順，但錄音帶從頭至尾並未指出原告有何虐待或侮辱之情事
      ，亦未表示原告不得繼承，此由被繼承人將座落於台北市○○區○○路一小段
      三九０地號、面積二九平方公尺、持分八分之一之土地，由原、被告兄弟及其
      他繼承人共同繼承（系爭遺囑第二條）可為佐證。此為被告丙○○亦未舉證證
      明原告有喪失繼承權之事實，其所為原告喪失繼承權之抗辯，亦不足採。
六、有關系爭存款部分
    關於此部份經本院台灣中小企業銀行函查之結果，被繼承人蕭謝綢之前述二帳戶
    存款，均於八十四年結清銷戶，其中活期儲蓄帳戶部分，於八十四年十二月二十
    一日提出最後一筆七千八百九十八元後結清，此有該銀行新莊分行九十一年一月
    二十三日九一新莊字第００一八八號、九十一年三月十一日九一新莊字第００五
    八等函及所附提存資料明細表在卷可稽（分別附在本院九十一年一月二日、二月
    二十七日言詞辯論筆錄後）故系爭存款於被繼承人生前即已提領，原告亦未能舉
    證以證明被告丙○○曾領取此部份存款，故原告此部分主張為無理由，不應准許
    。
七、有關系爭房屋及系爭土地一上地上權部分：
（一）被繼承人蕭謝綢生前確有將系爭房屋及基地贈與被告丁○○○之事實，業據證
      人劉俊千到庭證稱：「係由被告丙○○，於八十七年十二月七日協同蕭謝綢前
      往劉代書事務所，由蕭謝綢親筆簽署委任書委託處理「台北市○○區○○街一
      四二號」房地過戶被告丁○○○乙事」。「地上權的內容包括租金等沒有講明
      多少，地上權的內容是包含丙○○夫妻、蕭謝綢、還有我的意見」。「之前在
      八十七年十二月七日，他媽媽（謝蕭綢）與被告夫妻來我事務所房子要贈與給
      被告夫妻。我本來以為她要辦遺囑」等語（詳本院九十年三月五日辯論筆錄）
      。並有其所提出蕭謝綢所簽署之委任書附卷可稽。此外，系爭遺囑錄音譯文第
      三頁第七行至第十行，蕭謝綢亦明白表示上開房屋贈與對她比較孝順之被告丁
      ○○○。綜上，足認系爭該房屋於蕭謝綢生前即已贈與被告丁○○○。原告雖
      另以：系爭房屋及地上權之設定，應係被告二人趁被繼承人死亡前，未得其同
      意持其印鑑，自行辦理移轉登相關手續；且被繼承人素與被告丁○○○不睦，
      不可能於去世前將房屋賣給被告丁○○○；且系爭房屋面積僅六十一點四九平
      方公尺，而地上權之設定之範圍達一百三十平方公尺，且期間長達一百一十二
      年，顯為常情等語。但查，前述契約係由被繼承人與被告丁○○○所訂立，其
      內容如何自可由當事人自由約定，而原告對前述懷疑又未能舉證以明其說，無
      法作為有利原告之認定。綜上，被繼承人生前所為贈與，自不受關於特留分規
      定之限制。
（二）至於地上權約定書上所記載之地租，第一年租金四十五萬元及房屋價金二萬五
      千八百元，原告並未提出證據以證明，被繼承人蕭謝綢是否曾收受前述給付？
      而應列入被繼承人之遺產範圍，故原告此部份主張亦無理由，不應准許。
八、兩造其餘攻擊方法，及其他未經援用之證據，經審酌後，認已無礙本院前述之定
    ，故不一一論述。
九、原告勝訴部分，兩造均陳明願供擔保後，請准宣告假執行或免為假執行，經核原
    告勝訴部分，合於規定，爰分別酌定相當之擔保金額，予以准許。原告敗訴部分
    ，其假執行之聲請亦失所附麗，爰併予駁回。
十、據上論結，原告之訴為一部有理由，一部無理由，依民事訴訟法第七十九條但書
    、第三百九十條第二項，判決如主文。
中　　　華　　　民　　　國　　九十一 　　年　　　六　 　月　　　十二　　日
                        家事法庭法      官　 蔡　坤　湖
右正本證明與原本無異
如對本判決上訴，須於判決送達後廿日內向本院提出上訴狀
中　　　華　　　民　　　國　　九十一　　年 　　　六   　月  　　十四　　日
                        　　　　書  記  官　 林　寶　春
